【裁判字號】    99,簡上,31
【裁判日期】    990730
【裁判案由】    詐欺
【裁判全文】
臺灣花蓮地方法院刑事判決              99年度簡上字第31號
上  訴  人  臺灣花蓮地方法院檢察署檢察官
被      告  甲○○
上列上訴人因被告詐欺案件，不服本院花蓮簡易庭民國 99年3月
10日99年度花簡字第 142號之第一審判決（聲請簡易判決處刑案
號：99年度偵緝字第8號；移送併辦案號：99年度偵字第759號）
提起上訴，本院管轄第二審之合議庭認有刑事訴訟法第451條之1
第 4項但書之情形，不得以簡易判決處刑，改依通常訴訟程序審
理，並自為第一審判決如下：
    主  文
原判決撤銷。
甲○○無罪。
    理  由
一、聲請簡易判決處刑及移送併辦意旨略以：被告甲○○明知提
    供自己所申辦之行動電話門號供他人使用，足以幫助他人作
    為詐欺取財之工具，竟基於幫助他人詐欺取財之不確定故意
    ，於民國98年7 月15日在花蓮市某處，以辦門號送手機之方
    式，申辦中華電信行動電話門號0000000000號並隨即以新臺
    幣（下同）1000元之代價將該手機暨門號出售予不詳詐騙集
    團成員使用，其情形如下：(一)由該詐欺集團成員以上開電
    話刊登分類廣告收購劉明嘉管理之許玉儒彰化商業銀行北屯
    分行00000000000000號帳戶存摺等物，且於98年8 月26日17
    時許，適有丙○○接獲該詐欺集團成員電話來電，諉稱係黑
    道兄弟，要求丙○○賠償拒絕援交而生之損失，致丙○○因
    陷於錯誤，而依詐騙集團指示於98年8 月27日分別轉帳共計
    51,218元至許玉儒上開帳戶內。嗣丙○○因發覺有異而報警
    循線查悉上情。(二)由該詐欺集團成員以上開電話聯絡另一
    詐欺集團成員謝俊青，並要求謝俊青於98年8 月11日，至臺
    中市○村路○○○○路交岔路口附近便利商店前，向許崇泰
    收取三信商業銀行股份有限公司大智分行0000000000號帳戶
    存摺等物，於98年8 月14日8 時許，適有乙○○接獲該詐欺
    集團成員電話來電，諉稱係警察及書記官，告以乙○○帳戶
    涉及詐欺，要求乙○○將存款轉存至監管帳戶云云，乙○○
    因陷於錯誤依其指示辦理，遭詐騙存款新台幣80,000元至許
    崇泰之上開帳戶內。乙○○因發覺有異而報警，經警方於同
    年月19日，在臺中市○村路○○○○路交岔路口附近便利商
    店前查獲謝俊青收購帳戶存摺及提款卡，始查悉上情。因認
    被告係涉犯刑法第339 條第1 項詐欺罪之幫助犯罪嫌云云。
二、按犯罪事實應依證據認定之，無證據不得認定犯罪事實；不
    能證明被告犯罪者，應諭知無罪之判決，刑事訴訟法第 154
    條第2 項、第301 條第1 項分別定有明文。次按刑事訴訟上
    證明之資料，無論其為直接證據或間接證據，均須達於通常
    一般之人均不致有所懷疑，而得確信其為真實之程度，始得
    據為有罪之認定，若其關於被告是否犯罪之證明未能達此程
    度，而有合理之懷疑存在時，致使無從形成有罪之確信，在
    刑事訴訟「罪疑唯輕」、「無罪推定」原則下，依據「罪證
    有疑，利於被告」之證據法則，即不得遽為不利被告之認定
    ；檢察官對於起訴之犯罪事實，應負提出證據及說服之實質
    舉證責任。倘其所提出之證據，不足為被告有罪之積極證明
    ，或其指出證明之方法，無從說服法院以形成被告有罪之心
    證，基於無罪推定之原則，自應為被告無罪判決之諭知，最
    高法院76年台上字第4986號判例、92年臺上字第128 號判例
    意旨均曾指明，足資參照。另犯罪之主觀犯意為構成要件，
    而應由檢察官負舉證之責任。檢察官對於起訴之犯罪事實，
    應負提出證據及說服之實質舉證責任。倘其所提出之證據，
    不足為被告有罪之積極證明，或其指出證明之方法，無法說
    服法院以形成被告有罪之心證者，應貫徹無罪推定原則，刑
    事妥速審判法第6 條亦定有明文。復按行為之處罰，以行為
    時之法律有明文規定者為限。行為非出於故意或過失者，不
    罰。過失行為之處罰，以有特別規定者，為限。行為人對於
    構成犯罪之事實，明知並有意使其發生者，為故意。行為人
    對於構成犯罪之事實，預見其發生而其發生並不違背其本意
    者，以故意論，刑法第1 條前段、第12條、第13條分別定有
    明文。另依刑法第30條第1 項前段之規定，幫助他人實行犯
    罪行為者，為幫助犯。則其成立除主觀上須有幫助他人實行
    之故意，客觀上所幫助之行為應係實行犯罪之構成要件行為
    。基於罪刑法定主義禁止擴張解釋之基本法律原則，應嚴格
    限制不確定故意幫助犯之所得預見構成犯罪事實發生之概然
    率及對構成犯罪事實提供助力之因果關係歷程，以避免過度
    擴張而超出合理之刑法文義範圍，浮濫入罪。從而客觀上，
    幫助行為人所提供之助力，若僅及於犯罪構成要件以外之預
    備階段事實或僅為幫助之幫助犯，其所提供之助力已與犯罪
    實行之因果歷程較遠，且因尚須受幫助者獨立之故意犯罪之
    決意介入，始有犯罪之成立，其所得預見構成犯罪事實發生
    之概然率過低，故應不成立幫助罪責。從主觀上而言，縱使
    實務上容許以不確定之故意成立幫助犯，若其以不確定故意
    所幫助之行為，又係為以不確定之故意幫助另一犯罪，則此
    種不確定又不確定之推論歷程，顯過於浮濫，且難以掌控，
    有違罪刑法定主義要求行為人必須於行為時確知其行為責任
    範疇之基本精神。故上開幫助犯罪構成要件事實以外行為及
    幫助犯之幫助犯行為及以不確定故意幫助不確定故意幫助犯
    之行為，均認已超出上揭刑法第30條第1 項前段所定「幫助
    他人實行犯罪行為」及「幫助故意」之文義解釋範圍，而不
    成立犯罪。
三、本件公訴人認被告甲○○涉犯幫助詐欺罪嫌，無非以：被告
    在偵查中供述、證人即同案被告謝俊青在警詢中證述詐欺集
    團係以行動電話0000000000號指示謝俊青收購帳戶存摺及提
    款卡，證人劉明嘉、許玉儒、丙○○於警詢中證述、被告申
    請上開電話之申請人登記資料、通聯記錄、許玉儒帳戶申請
    人資料、明細表等為其論據。被告則否認犯行，不承認有幫
    助詐欺之故意，並供稱：「0000000000是我自己申請的，申
    請書資料是我自己填的，申請時間是申請書上載的日期即98
    年7月15日，我只有申請0000000000門號的SIM卡，我當天就
    拿到，我自己沒有使用過，我在花蓮市中華電信旁邊把這些
    東西交給別人，是別人帶我去的。那個人我不認識，那個人
    是男的，身高矮矮的、瘦瘦的，很年輕，應該比我年輕。我
    是看報紙才知道，辦卡送現金，他叫我去辦卡，把我的身份
    證給他」、「當天從瑞穗到花蓮是為了辦手機。我在花蓮市
    中華電信遇到那個人，我在中華電信裡遇到那個人，辦門號
    送現金，就是把卡給他，他給我錢，是登在報紙上面。一隻
    門號一千元，我辦了五隻電話，同一天交給那個人，都是預
    付卡。」等語。
四、經查：
(一)按憲法第12條規定：人民有秘密通訊之自由。此項自由除包
    括通訊內容之秘密性外，尚應包括保守人民間通訊記錄之秘
    密性在內，亦即人民有不揭露其通訊對象之基本權利，始符
    其意旨。從而，非依憲法第23條之規定而以法律限制，人民
    為隱匿自己之通訊而使用他人之手機門號，或提供自己手機
    門號供他人隱匿其實際身分，均屬上開自由權之範疇。故於
    政府依上開法律保留原則立法限制之前，單純提供自己手機
    門號供他人隱匿通訊身分及記錄之行為，應無刑罰之責任可
    言。
(二)本件被告坦承其申辦之門號0000000000行動電話預付卡販賣
    予他人使用之事實，並有上開電話之申請人登記資料、通聯
    記錄等在卷可稽，足信為真實。然被告未承認有幫助詐欺之
    故意，而依公訴意旨，被告申請之上開行動電話預付卡係交
    付不詳之成年男子使用，其後即遭人刊登在報紙分類廣告欄
    ，充作收購劉明嘉管理之許玉儒彰化商業銀行北屯分行0000
    0000000000號帳戶存摺等物之連絡電話之用。按目前實務之
    見解，提供金融機構帳戶供他人使用，固有可能涉犯以不確
    定故意幫助詐欺罪名，惟是否成立此罪，尚須以提供帳戶者
    ，具有不確故意幫助詐欺取財之認識及正犯有實行詐欺犯罪
    之著手行為之事實為前提。而本件被告有無不確定幫助詐欺
    之故意，檢察官並無直接證據足以證明。又若以間接事實來
    推論，被告之行為於客觀上充其量僅係以不確定幫助犯意協
    助正犯招募另一提供帳戶之不確定故意幫助詐欺犯而已，尚
    屬幫助正犯從事詐欺著手實行前之預備階段，亦即未幫助正
    犯實行詐欺取財之構成要件事實，故尚難推論被告有直接幫
    助正犯實行詐欺取財之不確定故意，亦難認符合刑法第30條
    第 1項前段幫助犯之「幫助他人實行犯罪行為」之文義範圍
    ，應不成立犯罪。
(三)承上言，被告提供他人上開門號，充作詐欺集團成員聯絡另
    一詐欺集團成員謝俊青從事收購許崇泰收取三信商業銀行股
    份有限公司大智分行0000000000號帳戶存摺等物之用，此門
    號所幫助者，亦為詐欺取財正犯實行構成要件行為前之預備
    階段行為，同上說明，亦難有證據及事實得認被告構成以不
    確定故意幫助詐欺之犯行。
(四)此外，依檢察官之論告及卷附證據，均未指出被告所提供之
    上開行動電話門號有用於向被害人丙○○、乙○○施用詐術
    或其他實行詐欺行為之用，即無事證得推論被告有何幫助詐
    欺之不確定故意之認識，亦不該當於幫助詐欺之客觀構成要
    件，即應為有利被告之認定。
五、綜上所述，本件依檢察官所舉之證據及本院調查證據之結果
    ，均無法認定被告有公訴人所指如上之犯行，揆上說明，應
    為被告無罪之諭知。原審疏未詳究前情，遽為被告有罪之判
    決，自非允洽，上訴意旨雖無理由，惟原判決既不適法，自
    應由本院將原判決撤銷，改諭被告無罪之判決。按第二審之
    地方法院合議庭受理簡易判決上訴案件，應依通常程式審理
    ，其認案件有刑事訴訟法第452條所規定，具有同法第451條
    之1第4項但書所列各款情形之一者，應撤銷原判決，逕依通
    常程式為第一審判決，法院辦理刑事訴訟簡易程式案件應行
    注意事項第14條定有明文。而本案經審理結果認為應諭知被
    告無罪之判決，核屬刑事訴訟法第451條之1第4項但書第3款
    規定之情形，依上開規定，即應依通常程式為第一審判決，
    附此敘明。
據上論斷，應依刑事訴訟法第452 條、第455 條之1 第1 項、第
3 項、第369 條第1 項、第364 條、第301 條第1 項，判決如主
文。
本案經檢察官龔書安到庭執行職務。
中    華    民    國    99    年    7     月    30    日
                  刑事第二庭    審判長法  官  張宏節
                                      法  官  蔡寶樺
                                      法  官  沈培錚
以上正本證明與原本無異。
如不服本判決應於收受送達後10日內向本院提出上訴書狀，並應
敘述具體理由。其未敘述上訴理由者，應於上訴期間屆滿後20日
內向本院補提理由書(均須按他造當事人之人數附繕本)「切勿逕
送上級法院」。告訴人或被害人如對於本判決不服者，應具備理
由請求檢察官上訴，其上訴期間之計算係以檢察官收受判決正本
之日期為準。
中    華    民    國    99    年    7     月    31    日
                                      書記官

司法院資訊處製作；財團法人民間司法改革基金會備份。
